臺灣高等法院刑事判決
109年度上易字第2356號
上  訴  人  臺灣士林地方檢察署檢察官
被      告  楊佐安




上列上訴人因被告違反毒品危害防制條例案件，不服臺灣士林地
方法院109年度審易字第1696號，中華民國109年9月11日第一審
判決（聲請簡易判決處刑案號：臺灣士林地方檢察署109年度毒
偵字第1279號），提起上訴，本院判決如下：
    主  文
上訴駁回。
    理  由
一、聲請簡易判決處刑意旨略以：被告甲○○前因多起施用毒品案
    件，經法院判決有罪確定，甫於民國107年12月10日執行完
    畢釋放，詎猶不知悔改，於109年2月20日為警採尿前96小時
    內某時，在新北市○○區○○○街0號1樓住處，施用第二級毒品
    甲基安非他命，肆於同年月20日因另遭通緝為警逮捕後，經
    警採尿送驗呈安非他命、甲基安非他命陽性反應，而查悉上
    情。因認被告甲○○涉犯毒品危害防制條例第10條第2項之施
    用第二級毒品罪嫌。
二、按起訴之程式違背規定者，應諭知不受理之判決，並得不經
    言詞辯論為之，刑事訴訟法第303條第1款、第307條分別定
    有明文。次按施用第一、二級毒品為犯罪行為，毒品危害防
    制條例第10條設有處罰規定。故施用第一、二級毒品者，本
    應科以刑罰。惟基於刑事政策，對合於一定條件之施用者，
    則依同條例第20條之規定，施以觀察、勒戒及強制戒治之保
    安處分。又109年1月15日修正公布、同年7月15日施行之毒
    品危害防制條例第20條第3項規定，犯第10條之罪於觀察、
    勒戒或強制戒治執行完畢釋放後，3年後始再犯者，不論其
    行為係在新法施行生效前或施行生效後所為（同條例第35條
    之1第1、2款參照），均應適用同條第1、2項（即應先觀察
    、勒戒或強制戒治）之規定，其修法理由謂：施用毒品者具
    「病患性犯人」之特質，並參諸世界各國之醫療經驗及醫學
    界之共識，咸認施用毒品成癮者，其心癮甚難戒除，如觀察
    勒戒或強制戒治執行完畢釋放後，3年後始再有施用第一級
    、第二級毒品之行為者，足見其有戒除毒癮之可能，宜再採
    以觀察、勒戒方式戒除其身癮及以強制戒治方式戒除其心癮
    之措施，為能放寬觀察、勒戒或強制戒治制度之適用時機，
    以協助施用者戒除毒癮，爰修正第3項。同條例第23條第2項
    亦配合修正為「觀察、勒戒或強制戒治執行完畢釋放後，3
    年內再犯第10條之罪者，檢察官或少年法院（地方法院少年
    法庭）應依法追訴或裁定交付審理。」可知本次修法對於施
    用毒品者施以觀察勒戒、強制戒治，或依法追訴（或裁定交
    付審理）之適用範圍，係確立初犯為具「病患性犯人」之特
    質應先經一完整之醫療處置，3年內再犯者應依法追訴（或
    裁定交付審理），3年後再犯則裁定觀察勒戒，殆無疑義。
    但對於3犯以上距最近1次觀察勒戒或強制戒治執行完畢釋放
    後，逾3年者，究應適用同條例第20條第3項或第23條第2項
    處理，本次修法未明確規定，惟基於罪刑法定之明確性原則
    、法文之文義解釋，參諸觀察勒戒等治療處置，乃結合醫師
    、觀護人、社工心理諮商等不同領域之專業人員參與之保安
    處分措施，目的除在戒除施用毒品者身癮、心癮之措施外，
    並企圖重新塑造生活紀律，改變其病態行為，與刑罰之執行
    並不相同，無法以刑罰補充或替代上開醫療處置之特性。從
    而，3犯以上(不論修正施行前、後)如距最近1次觀察、勒戒
    或強制戒治執行完畢釋放後，已逾3年者，其間縱經判刑、
    執行，究與觀察勒戒或強制戒治已經完整之治療療程不同，
    無法補充或替代上開之醫療處置，均應再予觀察勒戒之機會
    ，方為適法（最高法院109年度台上字第3098、3240號、第4
    105號等判決意旨及109年度台上大字第3826號裁定意旨參照
    ）。
三、經查：
　㈠被告前於102年間因施用毒品案件，經臺灣新北地方法院以10
    3年度毒聲字第1079號裁定送觀察、勒戒後，認無繼續施用
    毒品之傾向，而於104年4月8日釋放出所，並由臺灣新北地
    方檢察署檢察官以104年度毒偵緝字第177號為不起訴處分確
    定，其後雖屢犯施用毒品罪，然均未曾接受觀察、勒戒或強
    制戒治之執行等情，此有本院被告前案紀錄表1份在卷可按
    。
　㈡本件被告甲○○復基於施用第二級毒品之犯意，於109年2月20
    日為警採尿前96小時內某時，在新北市○○區○○○街0號1樓住
    處，施用第二級毒品甲基安非他命1次之犯行，業據被告於
    警詢及偵查中坦承不諱(毒偵字第3026號卷第3頁背面、毒偵
    字第1279號卷第10頁)， 且被告斯時為警採集之尿液檢體送
    驗結果，確呈安非他命、甲基安非他命陽性反應，有卷附之
    採證同意書、正修科技大學超微量研究科技中心109年3月12
    日尿液檢驗報告、台灣尖端先進生技醫藥股份有限公司109
    年3月10日濫用藥物檢驗報告（毒偵字第1279號卷第11頁、
    毒偵3026卷第5～6頁)。是被告上開出於任意性之自白核與事
    證相符，可以採信，其確有施用第二級毒品犯行無訛。
　㈢被告於108年12月13日再犯本案施用毒品犯行，屬三犯以上，
    雖其於103年間3月7日入勒戒處所執行觀察、勒戒，同年4月
    14日出所後，數次再犯施用毒品案件(見卷附本院被告前案
    紀錄表及毒偵卷第109、110頁之全國施用毒品案紀錄表)，
    惟與其最近1次因施用毒品而經觀察、勒戒執行完畢相距已
    逾3年，依前述規定及說明，本案即應再予觀察、勒戒或強
    制戒治，是檢察官提起公訴，核屬起訴違背法定程式，應依
    刑事訴訟法第303條第1款規定，判決公訴不受理。
四、原審同此認定，以被告確有施用第二級毒品之犯行，惟與其
    最近1次因施用毒品而經觀察、勒戒執行完畢相距已逾3年，
    而諭知公訴不受理，核無不合。檢察官上訴意旨略以：「㈠
    原審以本案係於109年7月15日毒品危害防制條例第20條第3
    項修正施行後始繫屬於法院，應依修正後之規定聲請觀察勒
    戒，故認起訴程序違背規定，而判決公訴不受理，固非無見
    。惟查：依新法規定，觀察、勒戒或強制戒治執行完畢釋放
    後，「三年後再犯」施用毒品罪者，固應適用觀察、勒戒及
    強制戒治之規定；而新法所謂「三年後再犯」，是否僅限於
    二犯施用毒品罪者或兼含三犯以上之情形，法條本文並未敘
    明。然觀諸本次修法之立法理由僅提及：「…如觀察、勒戒
    或強制戒治執行完畢釋放後，三年後始再有施用第一級、第
    二級毒品之行為者，足見其有戒除毒癮之可能，宜再採以觀
    察、勒戒方式戒除其身瘾及以強制戒治方式戒除其心瘾之措
    施…」等語，且本次修法僅將原條文中之「五年」修改縮短
    為「三年」，從而過去實務見解就本條原條文中何謂「五年
    後再犯」之解釋意旨應仍有適用。是行為人若係第三次（含
    以上）犯施用毒品犯行，且距第一次犯之觀察、勒戒或強制
    戒治執行完畢釋放後已逾三年，然因其於釋放後三年内已曾
    再犯施用毒品犯行（即已於「三年内再犯」），顯見其再犯
    率甚高，原實施觀察、勒戒或強制戒治，已無法收其實效，
    即應依同條例第10條之規定處罰。㈡本案被告於104年4月8日
    觀察勒戒執行完畢釋放後，業於三年内再犯多次施用毒品犯
    行，此有被告之全國施用毒品案件紀錄表在卷可參；是被告
    本案犯行，顯非「初犯」或「三年後第二次犯」，應無觀察
    勒戒程序之適用」為由，指摘原判決不當。然查：原審已詳
    敘明於被告前於103年間因施用毒品案件，經臺灣新北地方
    法院以103年度毒聲字第1079號裁定送觀察、勒戒後，認無
    繼續施用毒品之傾向，於104年4月8日執行完畢釋放，並由
    臺灣新北地方檢察署檢察官以104年度毒偵緝字第177號為不
    起訴處分確定，業如前述，而被告本件施用第二級毒品係在
    距最近1次觀察勒戒執行完畢釋放已逾3年，即不得另提起刑
    事追訴，是檢察官就此部分提起公訴，核屬起訴違背法定程
    式，應判決公訴不受理，法院無庸依職權裁定觀察、勒戒。
    至檢察官自得依職權決定聲請觀察、勒戒或戒癮治療，不因
    案件繫屬在本次毒品危害防制條例修法施行前、後而異。故
    檢察官之上訴，為無理由，應予駁回，且不經言詞辯論為之
    。
據上論斷，應依刑事訴訟法第368條、第372條，判決如主文。
本案經檢察官江耀民提起公訴及上訴。
中　　華　　民　　國　　109 　年　　12　　月　　25　　日
                  刑事第七庭    審判長法　官  孫惠琳
                                      法　官  連雅婷
                                      法　官  張育彰
以上正本證明與原本無異。
不得上訴。
                                      書記官  周士涵
中　　華　　民　　國　　109 　年　　12　　月　　29　　日